【裁判字號】    95,易,1361
【裁判日期】    950817
【裁判案由】    詐欺
【裁判全文】
臺灣臺中地方法院刑事判決              95年度易字第1361號
公  訴  人  臺灣臺中地方法院檢察署檢察官
被      告  丙○○
上列被告因詐欺案件，經檢察官提起公訴（95年度偵緝字第898
號），本院判決如下：
    主    文
丙○○幫助共同連續意圖為自己不法之所有，以詐術使人將本人
之物交付，累犯，處有期徒刑肆月，如易科罰金，以參佰元折算
壹日。
    犯罪事實
一、丙○○前於民國九十二年間因過失傷害案件，經本院於九十
    三年九月二十二日判處有期徒刑二月確定，復因詐欺案件，
    經臺灣高雄地方法院於九十三年十一月八日判處有期徒刑三
    月確定，二者定其應執行之刑為有期徒刑四月，於九十四年
    三月八日易科罰金執行完畢。猶不知警惕，其於能預見將自
    己、帳戶存摺、提款卡連同密碼交付予不詳身分之使用，足
    供他人作為詐騙財物匯款之工具，竟仍基於幫助他人詐欺取
    財之不確定故意，於九十四年八月九日開戶後，將其所有之
    華南商業銀行（下稱華南銀行）民族路分行，帳號00000000
    0000號帳戶之存摺、提款卡（含密碼）交付與姓名、年籍不
    詳之成年人使用，容任他人作為詐欺取財之工具。該姓名、
    年籍不詳之人取得上開帳戶資料後，即基於意圖為自己不法
    所有之概括犯意，連續：(一)先於九十四年九月十九日撥打電
    話至臺中市○區○○街八巷三二號與甲○○，謊稱為甲○○
    之孫姓友人亟需款項支付票款等語，致使甲○○陷於錯誤而
    於同日下午一時四十三分至臺中市○○路便利商店內自動櫃
    員機匯款新臺幣（下同）三萬元至丙○○上開華南銀行民族
    路分行帳戶內；(二)復於九十四年九月二十日撥打電話至臺北
    縣深坑鄉○○路○段一五五巷十三號七樓與丁○○，謊稱丁○○之友人急需用錢等語，致使丁○○陷於錯誤，誤以為係
    名為「美滿」之友人急需用錢，而於同日中午十二時三十六
    分至臺北縣深坑鄉○○路○段一五六號臺北國際商業銀行匯
    款二萬五千元至丙○○上開之帳戶。經甲○○、丁○○事後
    各向友人查證後並無此事，始知受騙。
二、案經臺中市警察局第一分局報告臺灣台中地方法院檢察署檢
    察官偵查起訴。
    理    由
一、訊據被告丙○○矢口否認有何幫助詐欺之犯行，辯稱：其於
    開戶一週內在臺中市○○路與柳川路臺北富邦銀行旁遺失存
    摺、印章、提款卡及密碼單，同時遺失聯邦銀行、彰化銀行
    、合作金庫等帳戶之存摺、印章、提款卡及密碼單，遺失後
    有電話掛失，且有至臺中市警察局第二分局文正派出所報案
    ，其並未將帳戶交予他人使用云云，經查：證人即被害人甲○○於九十四年九月十九日在臺中市○區○○街八巷三二號
    ，接獲電話稱為其之孫姓友人亟需款項支付票款，而於同日
    下午一時四十三分至臺中市○○路便利商店內自動櫃員機匯
    款三萬元至被告上開華南銀行民族路分行帳戶內；另證人即
    被害人丁○○於九十四年九月二十日在臺北縣深坑鄉○○路
    ○段一五五巷十三號七樓接獲電話稱其友人急需用錢，致使
    證人丁○○誤以為係名為「美滿」之友人急需用錢，而於同
    日中午十二時三十六分至臺北縣深坑鄉○○路○段一五六號
    臺北國際商業銀行匯款二萬五千元至被告上開帳戶等情，分
    據證人甲○○、丁○○於警詢中指訴明確，並有自動櫃員機
    交易明細影本二紙在卷可參。被告雖以遺失存摺、印章、提
    款卡及密碼單置辯，惟被告於警詢時辯稱其帳戶遺失，並未
    向警察報案，其有向銀行報遺失云云，復於偵查中辯稱：該
    帳戶存摺、提款卡在臺中市○○路與柳川路放在機車置物箱
    內遺失，警察通知其時才知道遺失，所以沒有去掛失云云。
    復於本院審理中辯稱有至臺中市警察局第二分局文正派出所
    報案云云，其就所謂遺失一事有無至警察機關報案供述不一
    ，已難憑信，且經本院函查結果，自九十四年八月九日（即
    該帳戶開戶後）至九十五年六月三十日前並未發現被告至派
    出所報案一節，有臺中市警察局第二分局文正派出所呈報單
    一份在卷可參，足見被告辯以遺失後報案云云，顯與事實不
    符。又被告所有上開華南銀行臺中民族路分行帳戶，於九十
    四年九月二十三日申請印鑑掛失、同年月二十四日申請印鑑
    變更，有存款事故狀況查詢單及印鑑變更申請書在卷可參。
    查被告所有上開華南銀行民族路分行帳戶於九十四月九月十
    九及二十日即遭人利用作為詐欺取財之匯款帳戶，若被告之
    華南銀行帳戶存摺、提款卡確為遺失，亦應係於九十四年九
    月十九日前遺失，被告於同年月二十三日、二十四日即申請
    印鑑掛失及印鑑變更，足見被告於九十四年九月二十三日即
    已發現該帳戶之存摺、提款卡遺失之情形，然被告卻僅辦理
    印鑑掛失及變更，並無辦理存摺及提款卡掛失及補辦，亦與
    常情有違。況前開帳戶之存摺、金融卡茍係被告遺失，則其
    拾得者理應可預期被告於遺失後有申請掛失前開帳戶原有存
    摺及金融卡之可能，豈有大費周章詐騙被害人，指示其匯款
    至隨時無法使用之帳戶內，而自陷於一方面無法提領所詐得
    金額以遂行犯罪目的，他方面卻仍受刑事追訴危險之窘境，
    由此足認前開帳戶確係被告自己交由不詳姓名年籍之成年人
    使用無訛。復有被告上開帳戶開戶申請書、資金往來資料可
    參。按刑法上之故意，分直接故意（確定故意）與間接故意
    （不確定故意），「行為人對於構成犯罪之事實，明知並有
    意使其發生者」為直接故意，「行為人對於構成犯罪之事實
    ，預見其發生而其發生並不違背其本意者」為間接故意。查
    有關存摺、印章、提款卡、密碼亦係存提款項所必要之物，
    屬個人交易理財重要之物品，且利用人頭帳戶轉帳詐欺取財
    之案件，近年來報章新聞多所披露，復經政府多方宣導，一
    般民眾對此種利用人頭帳戶之犯案手法，自應知悉而有所預
    見。被告對其將前開存摺、提款卡及密碼等物提供他人使用
    ，其人將用以作為詐欺取財之不法目的使用，顯然預見其發
    生，嗣任其使用，足見他人利用上開帳戶作為詐欺取財使用
    結果之發生，亦不違背其本意。綜上，本件事證明確，被告
    犯行洵堪認定，應予依法論科。
二(一)被告丙○○行為後，刑法業於九十四年一月七日修正，於同
    年二月二日公布，於九十五年七月一日施行。按行為後法律
    有變更者，適用行為時之法律，但行為後之法律有利於行為
    人者，適用最有利於行為人之法律，修正後即現行刑法第二
    條第一項訂有明文。又按比較新舊法，應就罪刑有關之共犯
    、未遂犯、想像競合犯、牽連犯、連續犯、結合犯，以及累
    犯加重、自首減輕暨其他法定加減原因（如身分加減）與加
    減例等一切情形，綜其全部罪刑之結果而為比較，此有最高
    法院九十五年五月二十三日第八次刑庭會議決議可資參照：
  (1)刑法第五十六條連續犯之規定，業於九十四年一月七日修正
    刪除，並於九十五年七月一日施行。是於新法修正施行後，
    被告二次幫助詐欺之犯罪行為，即須分論併罰。此刪除雖非
    犯罪構成要件之變更，但顯已影響行為人刑罰之法律效果，
    自屬法律有變更，依新法第二條第一項規定，比較新、舊法
    結果，仍應適用較有利於被告之行為時法律即修正前刑法第
    五十六條規定論以連續犯。
  (2)刑法第三百三十九條第一項之詐欺取財罪，其罰金刑之法定
    刑原為得科或併科銀元一千元以下罰金，因罰金罰鍰提高標
    準條例第一項前段規定，提高為十倍，為得科銀元一萬元以
    下罰金。而依修正後刑法施行法第一條之一規定：「（第一
    項）中華民國九十四年一月七日刑法修正施行後，刑法分則
    編所定罰金之貨幣單位為新臺幣。（第二項）九十四年一月
    七日刑法修正時，刑法分則編未修正之條文定有罰金者，自
    九十四年一月七日刑法修正施行後，就其所定數額提高為三
    十倍。但七十二年六月二十六日至九十四年一月七日新增或
    修正之條文，就其所定數額提高為三倍」，及刑法第三十三
    條第五款修正為：「主刑之種類如下：五、罰金：新臺幣一
    千元以上，以百元計算之」等規定觀之，依修正後之法律，
    刑法第三百三十九條第一項詐欺取財罪所得科處之罰金刑最
    高額為新臺幣三萬元、最低額為新臺幣一千元，然依被告行
    為時即修正前刑法第三十三條第五款規定之罰金最低額銀元
    一元，並提高十倍計算，前開罰金刑，最高額為銀元一萬元
    ，最低額為銀元十元，若乘以三倍而換算為新臺幣，最高額
    雖與新法同為新臺幣三萬元，然最低額僅為新臺幣三十元。
    因此，比較上述修正前、後之刑罰法律，自以被告行為時即
    修正前關於科處罰金刑之法律較有利於被告。
  (3)被告行為時，依修正前刑法第四十一條第一項前段、罰金罰
    鍰提高標準條例第二條（現已刪除）之規定，有期徒刑、拘
    役易科罰金之折算標準，原以銀元一百元、二百元、三百元
    折算一日，經折算為新臺幣後，應以新臺幣三百元、六百元
    、九百元折算一日，而刑法第四十一條第一項前段修正後，
    則規定為以新臺幣一千元、二千元或三千元折算一日，此因
    屬科刑規範事項之變更，其折算標準為裁判時所應諭知，自
    有就新舊法規定比較之必要，經比較新舊法結果，以被告行
    為時關於易科罰金之規定，較有利於被告。
  (4)刑法第三十條幫助犯原規定為：「幫助他人犯罪者，為從犯
    。雖他人不知幫助之情者，亦同。從犯之處罰，得按正犯之
    刑減輕之。」，修正施行後則規定為：「幫助他人實行犯罪
    行為者，為幫助犯。雖他人不知幫助之情者，亦同。幫助犯
    之處罰，得按正犯之刑減輕之。」，揆諸本條之修正立法理
    由係為確認幫助犯採共犯從屬性說之「限制從屬形式」，並
    避免「從犯」之不同解讀，而將「從犯」修正為「幫助犯」
    ，並明示幫助犯之成立，亦以被幫助者著手犯罪之實行，且
    具備違法性為必要，而將條文文字修正為「幫助他人實行犯
    罪行為者，為幫助犯」。被告單純交付帳戶供詐欺取財集團
    作為被害人匯款之使用，既評價為幫助詐欺取財的行為，而
    上開修正亦僅著眼於觀念的釐清，則適用修正施行前之刑法
    第三十條規定論擬，並無不利於被告的情形，故依刑法第二
    條第一項前段規定，應適用被告行為時即修正前刑法第三十
    條之規定。
    綜合上述各條文修正前、後之比較，揆諸前揭最高法院決議
    及修正後刑法第二條第一項規定之「從舊從輕」原則，被告
    自應適用其行為時之法律，即修正前刑法之相關規定及修正
    廢除前罰金罰鍰提高標準條例第二條規定，予以論處。
三、查本件真實姓名、年籍不詳之人基於意圖為自己不法之所有
    之概括犯意，連續以上開方式使被害人甲○○、丁○○陷於
    錯誤，因而交付本人之財物，係犯刑法第三百三十九條第一
    項之詐欺取財罪。被告提供其銀行帳戶存摺、提款卡、密碼
    等物提供給該不詳姓名之人詐騙財物之用，應具有幫助他人
    詐欺取財之犯意，其所為提供存摺、提款卡、密碼予不詳姓
    名年籍之正犯為詐欺取財犯行，而被告之行為則屬刑法詐欺
    取財罪構成要件以外之行為，其以幫助他人犯罪之意思而參
    與犯罪構成要件以外之行為，係犯刑法第三十條第一項前段
    、第三百三十九條第一項之幫助詐欺取財罪，並應依刑法第
    三十條第二項之規定，按正犯之刑減輕之。被告前於九十二
    年間因過失傷害案件，經本院於九十三年九月二十二日判處
    有期徒刑二月確定，復因詐欺案件，經臺灣高雄地方法院九
    十三年十一月八日判處有期徒刑三月確定，二者定其應執行
    之刑為有期徒刑四月，於九十四年三月八日易科罰金執行完
    畢一節，此有被告刑案資料查註紀錄表及臺灣高等法院被告
    前案紀錄表各一件在卷可稽，其於有期徒刑行執行完畢後，
    於五年以內再故意犯本件有期徒刑以上之罪，不論依修正前
    之刑法第四十七條，或修正後之刑法第四十七條第一項之規
    定，均構成累犯，對被告而言並無有利或不利之情形，自不
    生新舊法比較之問題，應逕依修正前之刑法第四十七條，論
    以累犯，應依修正前刑法第四十七條規定加重其刑，並先加
    後減之。爰審酌被告提供帳戶資料予詐欺犯罪之歹徒使用，
    使被害人遭受損失，幫助歹徒遂行詐財目的，同時使詐騙者
    得以隱匿其真實身份，減少遭查獲之風險，助長社會犯罪風
    氣，其行為殊屬不該且犯後否認犯行，未能坦白認過等一切
    情狀，量處如主文所示之刑，並依修正前刑法第四十一條前
    段諭知易科罰金之折算標準。
據上論斷，應依刑事訴訟法第二百九十九條第一項前段，刑法第
二條第一項、修正前刑法第三十條第一項前段、第二項、刑法第
三百三十九條第一項、修正前刑法第三十三條第五款、修正前刑
法第四十七條、修正前刑法第四十一條第一項前段，罰金罰鍰提
高標準條例第一條前段、第二條（修正前），判決如主文。
本案經檢察官乙○○到庭執行職務。
中    華    民    國    95    年    8     月    17    日
                  刑事第十四庭  審判長法  官  楊真明
                                      法  官  黃渙文
                                      法  官  陳  葳
上正本證明與原本無異。
如服本判決，應於收受本判決後十日內向本院提出上訴書狀，其
未敘述上訴理由者，並得於提起上訴後十日內向本院補提理由書
狀（均須按他造當事人之人數附繕本）「切勿逕送上級法院」。
                                      書記官  張雅如
中    華    民    國    95    年    8     月    21    日
附錄法條：
刑法第三百三十九條
意圖為自己或第三人不法之所有，以詐術使人將本人或第三人之
物交付者，處五年以下有期徒刑、拘役或科或併科一千元以下罰
金。
以前項方法得財產上不法之利益或使第三人得之者，亦同。
前二項之未遂犯罰之。
刑法第三十條
幫助他人犯罪者，為從犯。雖他人不知幫助之情者，亦同。從犯
之處罰，得按正犯之刑減輕之。


司法院資訊處製作；財團法人民間司法改革基金會備份。
